【裁判字號】    95,上更(二),162
【裁判日期】    950627
【裁判案由】    強盜等
【裁判全文】
臺灣高等法院高雄分院刑事判決     95年度上更(二)字第162號
上  訴  人
即  被  告  甲○○原名王昆龍.
指定辯護人  本院公設辯護人  丁○○
上列上訴人因強盜案件，不服臺灣高雄地方法院89年度訴字第39
8 號中華民國89年8 月8 日第一審判決（起訴案號：臺灣高雄地
方法院檢察署88年度偵字第25397 號），提起上訴，判決後，經
最高法院第二次發回更審，本院判決如下：
     主  文
原判決撤銷。
甲○○（原名王昆龍）共同連續以非法方法剝奪人之行動自由，
處有期徒刑拾月，緩刑年。
     事  實
一、緣庚○○前因其父債權未獲清償，經由其同居人戊○○之介
    紹認識丙○○（即起訴書所載之「雄仔」），並曾委請丙○○代為催討債務，丙○○前往催討債務時，再由甲○○駕
    車同往，丙○○因而從催討之債款中獲取利益。嗣庚○○於
    民國（下同）88年9 月初，自債務人處取得新台幣（下同）
    60餘萬元之本票一事為丙○○知悉後，便向庚○○表示代為
    催收之意，惟因盧某心有顧忌，未允其所請，丙○○不悅，
    即萌生向盧某強取本票再向債務人催討牟利之犯意，於88年
    9 月9 日，向甲○○佯稱：其日前曾遭4 名不良份子尋釁，
    懷疑係庚○○、戊○○教唆他人所為，亟思將庚○○、戊○○押出逼問，甲○○、丙○○即共同基於剝奪他人行動自由
    之概括犯意聯絡，於同日下午1 時許，由甲○○攜帶木棒及
    鋁棒，放置於其駕駛之YF-7059 號自用小客車後車廂，先與
    不知情之乙○○、己○○到高雄縣岡山鎮喝酒後，即一起至
    高雄縣岡山鎮○○路238 號庚○○住處，由丙○○下車，強
    拉正在拜拜之盧某上車，而剝奪其行動自由，並欲找戊○○
    ，經盧某告以李女回娘家拜拜，同日下午2 時許，再至高雄
    縣橋頭鄉○○路65號戊○○住處，由丙○○下車強拉戊○○
    上車，而剝奪戊○○行動自由，而後，一車6 人途經高雄縣
    岡山某加油站附近，己○○即先行下車離去，乙○○亦下車
    買酒再上車。甲○○則繼續駕車搭載丙○○、乙○○、庚○○、戊○○欲至阿公店水庫附近尖山，途中，丙○○即質問
    庚○○有無教唆他人尋釁，因庚○○否認，丙○○遂出手毆
    打庚○○。隨後，到達阿公店水庫附近尖山某處，丙○○旋
    強推庚○○、戊○○下車，續質問庚○○、戊○○有無教唆
    他人尋釁，並從車上取下木棒、鋁棒等物毆打庚○○、戊○○，嗣並將木棒1 支交予被告甲○○，要甲○○毆打盧、李
    2 人，丙○○且向盧、李2 人恫嚇稱：「如不承認，就打死
    你們，把你們推下水庫淹死」等語，使盧、李2 人心生畏懼
    ，惟盧、李2 人均否認有教唆他人向丙○○尋釁，而被告甲○○於接過木棒後，只持棒站著不動，並未毆打盧、李2 人
    ，丙○○遂又搶下甲○○之木棒，繼續毆打盧、李2 人，致
    使庚○○受有右腿、左腿、背部、左右手臂、左前額、右上
    眼瞼鈍挫傷，戊○○受有左前額、右臉頰、後胸部、左手3
    、4 指、左膝鈍挫傷等傷害。嗣盧、李2 人苦思丙○○押人
    毆打之動機，恍悟其應係欲取得本票向債務人求償牟利，所
    謂被4 名不良分子尋釁，只是藉口，為求脫身，即向丙○○
    表示願將數日前取得債務人交付之本票面額共約60餘萬元，
    交付丙○○。丙○○遂停止毆打，隨後並命甲○○駕車先前
    往高雄縣岡山鎮嘉興里丙○○友人處，佯欲查證庚○○、戊○○有無教唆他人向丙○○尋釁，因未遇其友人而未果，始
    於翌日（88年9 月10日）上午2 時許，至庚○○上開住處，
    庚○○交付債務人藍廖錦雲所簽發之面額1 萬元本票5 張、
    面額30萬元本票1 張後，始將庚○○、戊○○釋放，前後共
    剝奪庚○○之行動自由達13小時之久，剝奪戊○○之行動自
    由達12小時之久。
二、案經戊○○及庚○○分別訴由高雄縣警察局岡山分局報請臺
    灣高雄地方法院檢察署檢察官偵查起訴。
     理  由
一、訊據上訴人即被告甲○○（下稱被告）固不否認有於前揭時
    間，駕駛YF-7059 號自用小客車搭載庚○○、戊○○至阿公
    店水庫附近尖山之事實，惟矢口否認有妨害自由之犯行，辯
    稱：伊當日係與丙○○、乙○○、己○○共4 人喝酒唱歌後
    ，經過庚○○家，丙○○提議要找庚○○，並請伊停車，伊
    在車上等候，後來丙○○把庚○○帶上車，在車上丙○○質
    問盧某有無叫不良分子打他，因盧某表示沒有，丙○○即說
    要找戊○○求證，李女上車後也說沒有，當時一行人去山上
    只要喝酒及求明牌，伊並未毆打盧、李2 人，也不知丙○○
    之真正用意何在，本票是庚○○交給丙○○的，伊並無取得
    本票之意圖云云。
二、經查：
    (一)被告於88年9 月9 日下午1 時許，駕車搭載丙○○、己○○及乙○○，至被害人庚○○住處，由丙○○強拉被害人
      庚○○上車，隨後於同日下午2 時許，再至被害人戊○○
      住處，亦強拉被害人戊○○上車，其後途經高雄縣岡山某
      加油站附近，己○○先行下車離去，乙○○亦下車買酒再
      上車，被告則繼續駕車搭載丙○○、乙○○及被害人庚○○、戊○○至阿公店水庫附近尖山，丙○○旋強推被害人
      庚○○、戊○○下車，質問有無教唆他人尋釁，並持木棒
      、鋁棒毆打被害人庚○○、戊○○，致庚○○受有右腿、
      左腿、背部、左右手臂、左前額、右上眼瞼鈍挫傷，戊○○受有左前額、右臉頰、後胸部、左手3 、4 指、左膝鈍
      挫傷等傷害，直至88年9 月10日上午2 時許，至庚○○上
      開住處，庚○○交付發票人藍廖錦雲、面額1 萬元本票5
      張、面額30萬元本票1 張後，將被害人庚○○、戊○○釋
      放，前後共剝奪被害人庚○○之行動自由達13小時之久，
      剝奪被害人戊○○之行動自由達12小時之久等情，已迭經
      被害人庚○○、戊○○於原審及本院歷次審理時指訴甚明
      （見原審卷第15頁~ 第16頁反面、第55~57 頁、本院上訴
      卷第96頁、本院上更(一)卷第83~92 頁）且證人乙○○於本
      院前審亦結證：其因搭被告便車，與丙○○及不詳姓名男
      子同車先後至被害人2 人住處，被害人2 人被強拉上車，
      而後丙○○在阿公店水庫附近尖山有持球棒毆打被害人2
      人等語明確（見本院更(一)卷第78~82 頁），並有診斷證明
      書附卷可稽（見警卷第12、13頁）。再被告亦供承：始終
      駕車搭載丙○○及被害人庚○○、戊○○，在山上且見到
      丙○○毆打被害人庚○○、戊○○等語，此部分之事實自
      堪認定。
    (二)被告固辯稱：其僅係駕車搭載丙○○，並不知丙○○要強
      押被害人2 人，且被害人2 人係自行上車云云。共犯丙○○於本院審理時以證人身分亦證稱：被害人盧、李2 人係
      自願上車的等語。然被害人庚○○係遭丙○○強拉上車，
      被害人戊○○亦係遭丙○○強拉上車之情，已迭經被害人
      庚○○、戊○○指訴明確，且證人乙○○於本院前審亦結
      證稱：丙○○強拉被害人庚○○上車等語，已如前述。再
      稽諸本件案發日為88年9 月9 日，係屬民間農曆7 月30日
      ，被害人庚○○正在家中祭拜亡兄，戊○○亦在其娘家祭
      拜「好兄弟」，業據其2 人證述在卷（見原審法院94年訴
      字第3094號丙○○強盜案卷第61、67頁），審酌民間對農
      曆7 月30日鬼門即將關閉之日，尚未祭拜之民眾常會利用
      最後之日備案祭拜，而被害人於被告等抵達之時，皆正在
      祭拜中，如非遭人強行擄走，豈有於祭拜中途放棄祭拜而
      離去之理。況被告於警詢及檢察官偵查時均供稱：是日丙○○告訴伊，前一天晚上有5 、6 個小流氓去找他麻煩，
      他懷疑是庚○○叫去的等語（見警卷第8 頁及偵查卷第10
      頁）；被告亦始終供承曾與丙○○共同為被害人庚○○向
      債務人催收債務之情，並有其簽立之收據1 張在卷可稽（
      見原審卷第60頁），而上開鋁棒、木棒等物均係被告所有
      ，被告將之放在後車箱，業據被告供述明確，被告等人於
      抵達山上後，丙○○即已知後車箱有鋁棒等物，逕自取出
      持以毆打被害人，由上諸事證觀之，應可見被告原即知丙○○有強押被害人外出質問遭不良分子尋釁之意圖，被告
      既事先知悉丙○○懷疑被害人庚○○、戊○○教唆他人尋
      釁，且被告駕車搭載丙○○於強押被害人庚○○、戊○○
      後，復駕車搭載丙○○及被害人庚○○、戊○○至阿公店
      水庫附近之尖山，見丙○○毆打被害人庚○○、戊○○，
      亦未阻止或離去，其後仍駕車搭載丙○○及被害人庚○○
      、戊○○前往高雄縣岡山鎮嘉興里丙○○友人處查證，翌
      日（88年9 月10日）上午2 時許，再至被害人庚○○上開
      住處取得票據，被告與丙○○始離去等情節，被告與丙○○等人間有共同剝奪被害人庚○○、戊○○行動自由之犯
      意聯絡，應堪採認。被告所辯不知丙○○要強押被害人庚○○、戊○○，且被害人庚○○、戊○○係自願上車云云
      ，顯不足採。
    (三)被害人庚○○、戊○○固指訴被告有與丙○○藉口有人尋
      釁，強押渠等逼問，而圖不法取得庚○○持有債務人之本
      票。然被告甲○○自警詢以迄本院審理時始終否認有上開
      意圖，供稱：「據我所知『雄仔』之男子住所曾有一些不
      良少年前去找他，而他是懷疑是庚○○及戊○○唆使，所
      以才將他2 人押到阿公店水庫質問加以毆打報復」、「…
      『雄仔』有告訴我，前一天晚上有5 、6 個小流氓去找他
      麻煩，他懷疑是盧某（即庚○○）叫去的、「我有聽到『
      雄仔』在質問他們是否有叫不良少年找他麻煩」、「在車
      上時，我聽到『雄仔』質問盧（庚○○）有無找不良少年
      去毆打『雄仔』，結果盧說沒有，『雄仔』就說要找戊○○求證，李也說沒有」、「在車上『雄仔』一直質問庚○○為何找人找他麻煩」、「（問：上車後『雄仔』即稱庚○○及戊○○唆使不良分子找其麻煩，所以打盧？）是的
      ，因為雄仔說是不是庚○○叫人找他麻煩，所以打盧某」
      、「當天雄仔喝了很多酒，所以就一直質問庚○○、戊○○有無叫人找他麻煩」等語（見警卷第8 頁、偵查卷10頁
      、原審卷第16頁、第17頁、第54、67頁、本院上訴卷第13
      6 、137 頁），核與被害人庚○○、戊○○指訴：「車開
      到水庫時，『雄仔』就將我及戊○○推下車…在場揚言要
      我承認日前他曾遭4 名陌生男子尋仇，是我指使的，或戊○○指使，如我及戊○○不認，即以鋁棒毆打我們2 人，
      並時時揚言，如不交待清楚，就要把我們推下水庫淹死」
      、「到了山上後，（雄仔）就質問我2 人，到底是那位昨
      天叫人去找他，隨即以木棒、鋁棒、鐵條打我們2 人，我
      們說沒有，他就輪流打我們2 人」、「我不承認找人去找
      他麻煩，他就要把我們打死，推入阿公店水庫」、「雄仔
      先動手打庚○○他（雄仔）還說之前有不良份子找麻煩是
      我們教唆前往，因為我沒有，所以拒絕承認，雄仔就出手
      打我（庚○○），後來到了阿公店水庫附近的尖山…他（
      雄仔）還恐嚇我們如果不承認，就要把我推下水庫淹死」
      、「然後他就將我們2 人帶走，去找他朋友小孩對質，看
      是否我們曾教唆不良少年去對付他，後來他即開車帶我們
      去岡山鎮嘉興里找他朋友，看是不是我們教唆他朋友弟弟
      去找他麻煩，但未找到人」等語（見警卷第1 頁、第4 頁
      、偵查卷第8 頁、第9 頁、原審卷第15頁、第16頁）相符
      。則被告所辯係丙○○懷疑被害人庚○○、戊○○教唆他
      人向其尋釁，因而強押被害人庚○○、戊○○質問及報復
      等語，尚非憑空捏造。再參諸被害人庚○○、戊○○指稱
      ：「到了山上後，（雄仔）就質問我2 人，到底是那位昨
      天叫人去找他，隨即以木棒、鋁棒、鐵條打我們2 人，我
      們說沒有，他就輪流打我們2 人，到了晚上約6 、7 點，
      李女（戊○○）就告訴我把本票給他就沒事了」、「當天
      在水庫時，我（戊○○）後來想到此事，就主動與雄仔商
      量，若他是要本票，我可以給他，請他放我回去，」、「
      因我從未得罪過雄仔及被告，只有在催討本票時才有所接
      觸…所以在水庫時，我推測雄仔之意思是希望我交出本票
      」等語（見偵查卷第8 頁、第9 頁、原審卷第16、56頁）
      ；而被告甲○○在強押被害人之過程中，始終未曾有毆打
      逼問被害人有無教唆不良分子向丙○○尋釁之情事，亦據
      被害人庚○○、戊○○供述在卷，足見前開強押逼問之事
      ，皆係丙○○一人所為，被害人等指訴被告有與丙○○共
      同以強暴手段取得本票之犯意聯絡，似是出於主觀之臆測
      ，被告既僅聽聞丙○○述說有遭不良分子尋釁，懷疑是被
      害人教唆之情，並非係其親身經歷之事，故其並未質問被
      害人有無教唆尋釁之事，亦屬合乎常情；此外，復查無其
      他積極證據足證被告有與丙○○意圖不法所有之強盜犯意
      聯絡，被告甲○○被訴有強盜之犯行，即屬不能證明。
    (四)證人己○○、乙○○為起訴書中所指之二不詳姓名男子，
      業據被告甲○○供明，並經被害人及共犯丙○○於本院審
      理時指認無訛，是日上開證人係與被告甲○○及共犯一起
      喝酒後，始隨車同至庚○○、戊○○家，於被告甲○○開
      車欲往阿公店水庫途中，證人己○○即因要接小孩，而在
      加油站附近下車離去，證人乙○○雖有至阿公店水庫附近
      山上，但並無強押、毆打及逼問被害人等之事實，亦曾於
      丙○○毆打逼問被害人時，加以勸解阻止，此情除據證人
      己○○、乙○○於本院審理時供明外，亦經在庭之被告及
      被害人等，共犯丙○○陳述屬實，是尚難認證人己○○、
      乙○○有參與本件公訴人所指之各項犯罪行為，公訴人指
      該二不詳姓名人有參與犯罪，與實情尚有不符。
    (五)綜上所述，被告甲○○共同剝奪他人行動自由之事證已甚
      明確，犯行洵堪認定。
三、公訴意旨另以：被告與丙○○將被害人庚○○、戊○○載至
    阿公店水庫附近之尖山，丙○○即將被害人2 人拉下車，並
    持木棒、鋁棒毆打被害人2 人，被告則持木棒在旁助勢，致
    被害人庚○○受有右腿、左腿、背部、左右手臂、左前額、
    右上眼瞼挫傷，被害人戊○○則受有頭部外傷合併額部挫傷
    、胸部挫傷併左側第九肋骨骨折等傷害，被告涉有傷害之犯
    行云云。公訴人認被告有上開犯行，係以被害人之指訴及診
    斷證明書，資為論據。惟訊據被告否認持木棒在場助勢，辯
    稱：其僅係駕車搭載丙○○及被害人2 人等語。經查，被告
    與丙○○將被害人庚○○、戊○○載至阿公店水庫附近之尖
    山後，丙○○即持球棒（即木棒）、鋁棒毆打被害人2 人，
    被告未參與毆打被害人2 人，而後，丙○○將球棒交予被告
    ，令被告毆打被害人2 人，但被告手拿球棒後，僅站立一旁
    ，亦未持以毆打被害人2 人，丙○○見狀，始再將被告手中
    球棒取回繼續毆打被害人2 人等情，已經被害人2 人於偵查
    、原審、本院歷次審理中結證明確（見偵查卷第9 頁、原審
    卷第15頁反面、第55、56頁、本院上訴卷第97頁、本院上更
    (一)卷第86、87、91頁），且證人乙○○在本院前審審理中亦
    結證稱：丙○○交球棒予被告，令被告毆打被害人2 人，但
    被告手拿球棒後，並未持以毆打被害人2 人，亦未做何動作
    等語（見本院更(一)卷第79、82頁）。是被告始終未毆打被害
    人2 人，且丙○○交付球棒令被告毆打被害人2 人，被告亦
    未毆打被害人2 人，復未持木棒做毆打狀或在旁威嚇，甚為
    明顯。而衡諸常情，苟被告與丙○○間有共同傷害被害人之
    犯意或幫助犯意，被告見丙○○毆打被害人時，應無未出手
    參與或在旁以言語、動作助勢之理，且被告於丙○○令其毆
    打被害人時，亦無持木棒站立一旁，未作任何動作之理。從
    而，被告無共同傷害被害人2 人之犯意，應可認定。至被害
    人戊○○指訴被告持木棒在旁把守一節，乃係被害人戊○○
    個人主觀意見，尚不得因此作不利被告之判斷。此外，復查
    無其他積極證據足證被告有共同傷害或幫助傷害之犯意，被
    告此部分被訴犯罪，尚屬不能證明。
四、核被告所為，係犯刑法第302 條第1 項之剝奪他人行動自由
    罪。被告與丙○○就上開犯行，有犯意聯絡及行為分擔，應
    依刑法第28條論以共同正犯。被告先後剝奪被害人2 人行動
    自由，時間緊接，所犯罪名相同，顯係出於概括之犯意為之
    ，為連續犯，應依刑法第56條之規定論以一罪，並依法加重
    其刑。又被告與丙○○、不詳姓名成年男子在妨害自由過程
    中，丙○○雖有以言詞恐嚇危害安全及使人行無義務之事（
    即逼迫被害人等承認有教唆他人挑釁）等情，惟恐嚇危害安
    全乃剝奪行動自由之部分行為，而使人行無義務之事之低度
    行為，亦為剝奪行動自由之高度行為所吸收，故均不另論罪
    （最高法院29年上字第2359號之(二)、74年度台上字第3404號
    判例意旨參照）。再公訴人雖起訴認被告係涉犯懲治盜匪條
    例第5 條第1 項第1 款之強盜罪嫌，但二者之基本社會事實
    同一，本院自得變更起訴法條逕予審判。
五、原審以被告罪證明確，予以論罪科刑，固非無見；惟查：(一)
    起訴書所指之「雄仔」及不詳姓名成年男子2 人，已查出係
    丙○○、己○○及乙○○3 人，原判決仍載述係「雄仔」及
    不詳姓名成年男子2 人，事實並不明確，已有未洽，(二)己○○、乙○○並未參與犯罪，且被告所犯僅係妨害自由罪，亦
    無傷害之犯行，已如前述，原判決就認渠等均犯強盜案，亦
    有未當。被告甲○○上訴否認犯罪，雖無理由，惟原判決既
    有可議，即屬無可維持，應由本院將原判決撤銷改判，審酌
    被告僅因聽聞丙○○不實之說，即與丙○○共同剝奪被害人
    之行動自由各長約12、13小時之久，對被害人身心造成之恐
    懼傷害甚鉅，惟念其犯罪時，甫自軍中退伍，正待業中，涉
    世未深，聽命於丙○○，一時失省，而觸刑章，且在妨害自
    由過程中，僅擔任司機，並未毆打被害人，情節較微，及共
    犯丙○○甫經本院以94年度上訴字第1859號依妨害自由罪判
    處有期徒刑1 年4 月等一切情狀，爰予科處有期徒刑10月。
    又被告前未曾受有期徒刑之宣告（前因竊盜案，所處有期徒
    刑9 月，緩刑3 年，因緩刑期間已期滿，應視為未受有期徒
    刑宣告），經長達近7 年之訴訟，已足資教訓，而知警惕，
    諒無再犯之虞，本院認所宣告之刑以暫不執行為適當，爰併
    予諭知緩刑3 年，用啟自新。另共犯丙○○持以毆打被告之
    鋁棒、木棒等物，雖係被告所有，惟並未扣案，且歷經多年
    涉訟，應已滅失，為免執行困難起見，故不予宣告沒收，至
    被告被訴傷害犯罪不能證明部分，因公訴人認與科刑部分，
    有方法結果之牽連關係，屬裁判上一罪，爰不另為無罪之諭
    知，附此明。
據上論斷，應依刑事訴訟法第369 條第1 項前段、第364 條、第
299 條第1 項前段、第300 條，刑法第28條、第56條、第302 條
第1 項、第74條第1 款，罰金罰鍰提高標準條例第1 條前段，判
決如主文。
本案經檢察官陳宗吟到庭執行職務。
中    華    民    國    95    年    6     月    27    日
                  刑事第四庭    審判長法  官  蕭權閔
                                      法  官  黃蕙芳
                                      法  官  陳吉雄
以上正本證明與原本無異。
如不服本判決應於收受本判決後10日內向本院提出上訴書狀，其
未敘述上訴理由者，並得於提起上訴後10日內向本院補提理由書
狀（均須按他造當事人之人數附繕本）「切勿逕送上級法院」。
中    華    民    國    95    年    6     月    28    日
                                      書記官  梁美姿
附錄本判決論罪科刑法條：
中華民國刑法第302條第1項：
(剝奪他人行動自由罪)
私行拘禁或以其他非法方法，剝奪人之行動自由者，處5 年以下
有期徒刑、拘役或300元以下罰金。
                                                      K


司法院資訊處製作；財團法人民間司法改革基金會備份。
